最高法院刑事判決　　　　　　一○○年度台上字第六六二八號
上　訴　人　楊世騰
選任辯護人　吳俊升律師
上列上訴人因妨害性自主案件，不服台灣高等法院台中分院中華
民國九十九年九月二十八日第二審更審判決（九十九年度重上更
(二)字第六三號，起訴案號：台灣台中地方法院檢察署九十四年度
偵字第二○三○二號），提起上訴，本院判決如下：
    主  文
上訴駁回。
    理  由
按刑事訴訟法第三百七十七條規定，上訴於第三審法院，非以判
決違背法令為理由，不得為之。是提起第三審上訴，應以原判決
違背法令為理由，係屬法定要件。如果上訴理由書狀並未依據卷
內訴訟資料，具體指摘原判決不適用何種法則或如何適用不當，
或所指摘原判決違法情事，顯與法律規定得為第三審上訴理由之
違法情形，不相適合時，均應認其上訴為違背法律上之程式，予
以駁回。本件上訴人楊世騰上訴意旨略稱：(一)刑事訴訟法第三十
五條第三項規定，被告或犯罪嫌疑人因智能障礙無法為完全之陳
述者，應有第一項得為輔佐之人或其委任之人或主管機關指派之
社工人員為輔佐人陪同在場，自包括偵查中警方之詢問。原審認
伊於民國九十四年十一月三日製作警詢筆錄時，警方未待伊之家
屬到場，即經伊表示不用親友到場對伊詢問，尚難認該警詢程序
有瑕疵，自屬錯誤。又伊之父親亦證稱趕到台中時，筆錄已經作
好了，顯然警員陳仕詔證稱有通知伊家人，但未到云云，係屬虛
偽，其應係在製作筆錄完成後，才通知伊之家人，於法不合。原
判決採信陳仕詔不實之證詞，遽認伊之警詢自白有證據能力，顯
與證據法則有違。(二)法院於行準備程序時，依法不得訊問被告犯
罪事實，則第一審於準備程序違背法令所取得伊之自白，原審未
依刑事訴訟法第一百五十八條之四規定權衡取捨，逕認有證據能
力，自有判決理由不備之違法。(三)被害人Ａ女（真實姓名、年籍
詳卷）於警詢供稱後來他（上訴人）自己去廁所解決及清洗……
，我自己去隨便清洗一下，足認伊自白與Ａ女性交，至到射精為
止，並非事實。且Ａ女身上並無伊之精液、毛髮或皮膚碎屑，足
見Ａ女所稱有與伊性交，並不實在。又依王瑞芬於警詢之證述，
Ａ女性交時有騎在伊之身上，兩人之性器應有接合，惟依法務部
法醫研究所函示，先前無性經驗而遭性侵害之婦女，生殖器無損
傷者僅三成八，超過一半有損傷，而Ａ女之處女膜無裂傷、亦無
出血、紅腫，依常理判斷，伊與Ａ女應無性交。原審採用上開函
示比率較低之可能性，自有違經驗及採證法則云云。
惟查，原判決依憑上訴人不利於己之部分供述，證人即被害人Ａ
女、證人王○○（真實姓名、年籍詳卷）、上訴人之父楊○○之
證詞，法務部法醫研究所九十九年八月十九日法醫○字第九九○
○○三七九四號函附該所（九九）醫○字第九九一一○二二四三
號法醫文書審查鑑定書、草屯療養院九十七年四月十五日草寮○
字第三○九九號函附性侵害加害者鑑定報告書、三軍總醫院九十
五年五月十五日集○字第○九五○○○七六五○號函、國軍高雄
總醫院九十五年五月二十五日醫○字第○九五○○○一八九三號
函、中國醫藥大學附設醫院九十九年七月六日院醫○字第九九○
○○六九三一號函等證據，資以認定上訴人有原判決事實欄所記
載之犯罪事實，因而撤銷第一審之科刑判決，改判仍論處上訴人
犯對於未滿十四歲之女子為性交罪刑（處有期徒刑三年六月），
已詳述其所依憑之證據及認定之理由。對於上訴人辯稱：伊未與
Ａ女發生性關係，且Ａ女告訴伊她已十六歲。又Ａ女之處女膜亦
無裂傷、出血、紅腫，其身上復無伊之精液、毛髮或皮膚碎屑，
足認伊未與Ａ女性交。況Ａ女之指述前後不一，應係男女朋友間
分手有所怨恨之語，自不能採信。伊患有精神疾病，常發生幻覺
和錯覺，自白難期正確，不得作為證據。伊患精神疾病多年，已
符合刑法第十九條減刑之規定云云。經綜合調查證據之結果，認
係卸責之詞，不足採信，分別在判決理由內詳予指駁，並說明其
證據取捨及判斷之理由。且敘明：(1)上訴人於偵查及第一審均未
提及其於警詢時曾遭受警員之恐嚇或壓力，且於第一審九十五年
四月二十一日行準備程序時，在選任辯護人及輔佐人均在場陪同
下，仍自白本件犯行（見第一審卷第十八頁），嗣於原審上訴審
時始主張其警詢遭警員恐嚇等情，自有可疑。而上訴人警詢錄音
帶分別經原審上訴審、更一審勘驗結果，並無警員恐嚇或施壓情
事，多係連續陳述，且係一問一答，並無答非所問，亦無因身體
狀況不佳而無法回答情形，有勘驗筆錄、警詢筆錄逐字譯文可稽
（原審上訴審卷第二五頁、原審更一審卷第三一至三六頁）。又
警員陳仕詔、紀宏昌於原審上訴審亦具結證稱並無威脅、利誘上
訴人，均係依其陳述記載，上訴人係依其意願在警詢筆錄上簽名
（見原審上訴審卷第四十、四一頁），Ａ女之母於第一審證稱伊
有跟Ａ女到警局作筆錄，在警局有看到上訴人，上訴人當時與警
察對話非常正常各云云（見第一審卷第一一二頁）。足認上訴人
於警詢之自白，並無受警員恐嚇、脅迫之不正方法情事。再者，
警員紀宏昌證稱Ａ女之筆錄係由女警製作，伊並沒有看到云云，
而上訴人警詢所供與Ａ女所述相符，可見上訴人警詢之自白並非
出於警員之誘導或上訴人自身之幻覺、錯覺。上訴人於警詢之自
白，具任意性，且與Ａ女、王○○之證述相符，自有證據能力。
(2)上訴人於九十四年十一月三日之警詢筆錄，已明確表示同意夜
間詢問，並於其後簽名捺印，有警詢筆錄可稽等情（見警卷第六
頁），並經原審更一審勘驗該次警詢錄音帶無誤，亦有警詢錄音
帶逐字錄音譯文可證。雖上訴人於前一日（二日）曾表示「現在
想先吃飯休息一下，暫時不接受警方夜間訊問」等語，然警員陳
仕詔於原審更一審已證稱上訴人製作九十四年十一月三日筆錄前
，並非於睡眠狀況被搖醒，而係於精神狀況良好下同意夜間詢問
云云，尚難以上訴人前一日曾拒絕夜間詢問，即認其後同意夜間
詢問所為警詢供述無證據能力。(3)縱認上訴人係慢性精神病患，
於九十四年十一月三日警詢供述時，無家人（即輔佐人）陪同到
場，有違刑事訴訟法第三十五條第三項規定。然警員陳仕詔於原
審上訴人及更二審已證稱有通知（上訴人之家人），但不到，上
訴人之父楊○○於原審更二審亦證稱上訴人於九十四年十一月一
日未回家，伊有發現。伊發現後，派出所就打電話來了各云云（
見原審更二卷第五六、一五○頁）。且上訴人於九十四年十一月
三日警詢時已表示不用通知親友到場等語，有該次警詢錄音帶逐
字譯文可稽，足認警員未待上訴人之家人到場即為該次警詢筆錄
，並非故意為之，而上訴人該次警詢陳述，既具任意性，並當場
錄音，復告知被告之訴訟上權利，經其同意始於夜間詢問，對上
訴人權利之影響有限，而上訴人所涉犯行重大，對被害人危害甚
大，審酌被告人權保障及公共利益之均衡維護，應認上訴人於九
十四年十一月三日警詢供述，雖無家人之陪同到場，依刑事訴訟
法第一百五十八條之四規定，該警詢之自白具證據能力。(4)上訴
人於警詢及第一審準備程序時均自白案發時與被害人為性行為，
將其生殖器放入被害人之生殖器內等情（見原審更一審卷第三三
至三五頁警詢錄音帶逐字譯文、第一審訴卷第十八頁），核與被
害人於偵查、第一審、原審證述之情節相符（見偵查卷第十九頁
、第一審訴卷第九八至一○九頁），證人王○○於偵查及第一審
亦證稱伊與被害及上訴人一起去汽車旅館，上訴人與被害人發生
關係時，伊在同一房間看電視，伊看到上訴人與被害人在做那件
事，因為電燈關掉，且他們蓋著被子，所以伊不知道上訴人的生
殖器有無放到被害人的生殖器云云（見偵查卷第二十頁、第一審
訴卷第一一八、一一九、一二一頁），已足證上訴人當時與被害
人為性交一次。(5)被害人之「受理疑似性侵害事件驗傷診斷書」
雖記載被害人（處女膜）無裂傷、無出血、無紅腫等情，只能判
斷驗傷當時之解剖構造是否異常，而被害人接受驗傷時，距案發
時間已達十六小時，無法判斷案發時是否有紅腫、或未曾紅腫，
或紅腫已退，有中國醫藥大學附設醫院九十九年七月六日院醫○
字第九九○○○六九三一號函（見原審更二審卷第九一頁），尚
難認被害人案發當日下午五時許驗傷時陰部未有紅腫，即認其於
同日凌晨與上訴人並無性交。又法務部法醫研究所亦函覆稱依研
究報告，女子生殖器無裂傷、無出血、無紅腫之情形，無法據此
斷言該女子有或無曾遭受男子陰莖插入陰道之情事。若女子生殖
器無損傷，其理由可能為：被告未曾接觸過被害人之陰道；被告
用力輕微或被害人未有反抗時，亦有法務部法醫研究所九十九年
八月十九日法醫○字第九九○○○三七九四號函附該所（九九）
醫○字第九九一一○二二四三號法醫文書審查鑑定書（見原審更
二審卷第一○九至一一五頁），可見被告如對被害人性交當時用
力輕微或被害人未有反抗，女子生殖器損傷可能有限甚至不存在
。本件被害人同意與上訴人性交，自無從僅因被害人處女膜無裂
傷、無出血、無紅腫，遽為上訴人有利之認定。(6)被害人驗傷前
已經有沐浴、沖洗等情，有受理疑似性侵害事件驗傷診斷書可稽
，則被害人身上未檢驗出上訴人之精液、毛髮、皮膚碎屑，符合
常情，亦難遽認上訴人未與被害人為性行為。又本件並非在案發
當時之汽車旅館找到被害人，而係被害人之母嗣後會同警察在鎮
平公園找到被害人，已經被害人之母證述在卷（見第一審訴卷第
一一一至一一四頁），而汽車旅館均於客人退房後，立即清理房
間，以便接待其他客人，則本件案發現場既經清理，縱未扣得擦
拭精液之衛生紙或採得上訴人之精液，亦無從為上訴人有利之認
定。(7)上訴人固於服兵役之八十九年二、三月間，經診斷為精神
分裂症，並辦理停役，惟迄本案發生時長達五年半期間，均未再
返診，嗣於本案發生後之九十四年十一月九日，始再陸續前往門
診，尚難推知上訴人行為時之精神狀態。而上訴人經原審更一審
囑託行政院衛生署草屯療養院（下稱草屯療養院）鑑定上訴人行
為時之精神狀態，認上訴人可上網路找人聊天，也因而認識被害
人，且可自行從台北坐車至台中與網友相約，及帶被害人至汽車
旅館發生性行為，推估上訴人當時對於外界事物仍有一定程度的
知覺、理會、判斷能力，現實感未有重大缺損，推估其犯行時應
未達因精神障礙或其他心智缺陷致其辨識行為為違法或依其辨識
而行為之能力有顯著降低之程度，亦有草屯療養院九十四年四月
十五日草療○字第三○九九號函附性侵害加害者鑑定報告書可稽
（見原審更一審卷第七十至七二頁）。審酌上訴人透過網路聊天
室認識被害人，且被害人證稱上訴人打字聊天之情形很正常，足
認上訴人於案發前會使用電腦網路並能自行打字與人聊天。上訴
人自承於案發前一天晚間獨自一人從台北下台中與被害人會面，
可知上訴人有自主之行動能力。又上訴人於案發後接受警詢時，
均能適當表達及回答，其理解問題及口語表達能力亦無礙，並於
案發後打電話聯繫被害人，欲取得對其有利之證據，有通話錄音
譯文及勘驗筆錄可稽（第一審訴卷第三六、三七頁，原審更一審
卷第三七至三九頁），被害人於偵查、第一審證稱與上訴人發生
性行為時，上訴人的精神狀況正常（見偵查卷第十九頁），王○
○於偵查中證稱上訴人當時精神狀況正常各云云（見偵查卷第二
十頁），應認上訴人行為時應未達因精神障礙或其他心智缺陷致
其辨識行為為違法或依其辨識而行為之能力有顯著降低之程度各
等語甚詳。原判決所為論述，核與卷證資料相符，從形式上觀察
，並無足以影響判決結果之違背法令情形。按(一)認事採證、證據
之取捨及證據證明力之判斷，俱屬事實審法院之職權，苟無違背
證據法則，自不能指為違法。又證人供述之證據前後縱有差異，
事實審法院依憑證人前後之供述證據，斟酌其他證據，本於經驗
法則與論理法則，取其認為真實之一部，作為判斷之證據，自屬
合法。本件原審審酌上開證據，雖被害人之陰部無裂傷、無出血
、無紅腫，其身上亦未檢出上訴人之精液、毛髮、皮膚碎屑，然
綜合上訴人於警詢及第一審準備程序自白犯行，與被害人及王○
○供述相符，且被害人同意與上訴人性交，並無反抗，其陰部自
可能無傷害，又被害人驗傷前已沐浴、清洗，應已無上訴人之精
液、毛髮、皮膚碎屑，認上訴人上開自白與事實相符，可以採信
，據此認定上訴人有本件之犯罪事實。對於上訴人之辯解，認不
足採。就上訴人行為時之精神狀況正常，所辯有精神分裂症等情
，不足採信，已分別在判決內詳述其認事採證、證據取捨及判斷
之理由，核與證據法則並無違背，為其職權之適法行使，自不能
指為違法。原判決理由就上訴人於警詢時未經家人陪同在場而製
作警詢筆錄，已詳細說明依法權衡審酌，而認上訴人之警詢供述
有證據能力，並無不合。並已敘明如何取捨證據而採信上訴人於
警詢之自白，認定上訴人與被害人有為性交，與採證法則亦無違
背。上訴意旨(一)(三)所指，置原判決已說明之事項或屬原審採證認
事職權之適法行使，任意指摘，自非適法之上訴第三審理由。(二)
通常程序之合議審判案件，受命法官行準備程序之功能，係於合
議庭審理前，為相當之準備，以利審判程序順暢進行，其所得處
理之事項，以刑事訴訟法第二百七十三條第一項各款及第二百七
十四條、第二百七十六條至第二百七十八條所規定之事項為限，
自不得逕行審判期日之直接調查證據程序（如提示書證、物證及
告以筆錄要旨，詢問當事人之意見，及就被訴事實訊問被告等）
。惟受命法官為處理被告之答辯及案件、證據之重要爭點，自得
於準備程序聽取被告及其辯護人對本案事實及證據之意見，並加
以整理，如被告未能明確表達其意見，受命法官亦得闡明之，以
釐清當事人爭執及不爭執之事項，確認審判期日法院調查證據及
當事人辯論之重點。然受命法官就被告陳述之意見（包括認罪、
自白、否認、辯解），尚不得進一步調查詢問與其先前供述、被
害人指述或其他證人所述為何不符，或與卷內書證、物證有何不
同等實質調查證據程序，應僅止於被告意見之彙集及整理，始為
適法。查第一審法院受命法官於九十五年四月二十一日行準備程
序時，詢問上訴人對檢察官起訴事實有何意見？是否認罪？上訴
人自白伊有與一名女子在台中汽車旅館發生性關係。伊將生殖器
放入她的生殖器內等語，受命法官並未進一步訊問上訴人犯罪事
實，而僅整理當事人對事實及證據之意見，確認爭執及不爭執事
項，有準備程序筆錄可稽（見第一審卷第十八至二二頁），依上
開說明，於法並無不合，自無上訴意旨(二)所指之違誤。上訴人上
訴意旨所指，或對於原判決究竟如何違背法令，並未依卷內訴訟
資料為具體之指摘，或徒憑己意，就屬原審採證認事職權之適法
行使，及於原判決本旨不生影響或已經說明事項，任意指摘為違
法，核與法律規定得為第三審上訴理由之違法情形，均不相適合
，應認其上訴違背法律上之程式，予以駁回。
據上論結，應依刑事訴訟法第三百九十五條前段，判決如主文。
中    華    民    國  一○○  年   十一   月   三十   日
                      最高法院刑事第八庭
                          審判長法官  黃  一  鑫  
                                法官  張  春  福  
                                法官  吳  三  龍  
                                法官  李  錦  樑  
                                法官  宋  明  中  
本件正本證明與原本無異
                                      書  記  官  
中    華    民    國  一○○  年   十二   月    六    日
                                                     Ｍ